【裁判字號】    97,上訴,2184
【裁判日期】    970617
【裁判案由】    偽造文書等
【裁判全文】
臺灣高等法院刑事判決                97年度上訴字第2184號
上  訴  人  臺灣臺北地方法院檢察署檢察官
被      告  乙○○
上列上訴人因被告偽造文書等案件，不服臺灣臺北地方法院96年
度訴字第1047號，中華民國97年2 月29日第一審判決（起訴案號
：臺灣臺北地方法院檢察署95年度偵緝字第2256號），提起上訴
，本院判決如下：
    主  文
原判決撤銷。
乙○○共同行使偽造私文書，足以生損害於他人，處有期徒刑肆
月，如易科罰金，以銀元佰元即新臺幣玖佰元折算壹日，減為
有期徒刑貳月，如易科罰金，以銀元佰元即新臺幣玖佰元折算
壹日。
    事  實
一、乙○○為簡克真（另案通緝中）之子，簡克真前於民國（下
    同）87年間因詐欺案件遭通緝，為隱匿身分躲避追緝，於不
    詳時、地購入上貼有其照片，並載有「徐玉英」（於93年 8
    月20日更名為甲○○）身分資料之偽造國民身分證後，即偽
    以「徐玉英」之名義維生，乙○○亦知悉此事。嗣乙○○於
    92 年2月間應友人即亞力山大企業集團（下稱亞力山大集團
    ）職員陳葸鈴之請託，同意幫忙招攬其母簡克真申辦該集團
    與第一商業銀行（總行址設臺北市中正區○○○路○段30號
    ）所發行之亞爵菁英聯名信用卡，竟與簡克真基於意圖為自
    己不法之所有之犯意聯絡，由簡克真自稱徐玉英，持偽造之
    徐玉英國民身分證影本，貼在上開信用卡申請書上，並偽填
    申請人姓名為「徐玉英」後，再由乙○○在該申請書之聯絡
    人欄載明其與徐玉英為「母子」關係等字，一同在不詳時間
    、地點，將上開申請書交由不知情之陳葸玲向第一商業銀行
    申請上開聯名信用卡而行使之，使第一商業銀行陷於錯誤，
    於92年2 月底寄發卡號為0000000000000000號之上開聯名信
    用卡（下稱系爭信用卡）予簡克真，足以生損害於徐玉英、
    亞力山大集團及第一商業銀行。俟甲○○於93年6 月間接獲
    第一商業銀行催繳卡款之通知，始循線查知上情。
二、案經甲○○訴由臺灣臺北地方法院檢察署檢察官偵查起訴。
    理  由
壹、程序方面
    按「除被告所犯為死刑、無期徒刑、最輕本刑為3 年以上有
    期徒刑之罪、或高等法院管轄第一審案件者外，於審判期日
    前之程序進行中，被告先就被訴事實為有罪之陳述時，審判
    長得告知被告簡式審判程序之旨，並聽取當事人、代理人、
    辯護人及輔佐人之意見後，裁定進行簡式審判程序。」刑事
    訴訟法第273 條之1第1項定有明文。查本件被告涉犯刑法第
    212條、第210條、第339條第1項之罪，法定本刑並非最輕本
    刑為3 年以上有期徒刑之罪，且被告就於本院準備程序期日
    中，已就被訴事實為有罪之陳述，經告知被告簡式審判程序
    之旨後，被告及公訴人對於本件改依簡式審判程序審理亦均
    表示無意見，是本院依上開刑事訴訟法規定，當庭裁定本件
    進行簡式審判程序，合先說明。
貳、實體方面
一、上開犯罪事實，業據被告於檢察官偵查、原審及本院審理時
    均坦承不諱，核與告訴人甲○○指述其更名前之身份遭他人
    冒用申請系爭信用卡使用，而其與被告間並非母子（台灣台
    北地方法院檢察署95年度偵緝字第2256 號第9頁至第10頁、
    原審卷第7頁反面至第8頁、第14頁反面至第16頁、本院卷第
    25頁反面、第26頁）等情相符，且經證人陳葸玲於檢察官訊
    問時，就其係自被告及被告之母處取得系爭信用卡之申請書
    ，而依該申請書中所載內容及所附國民身分證等資料，被告
    母親之姓名係「徐玉英」，故其認為被告之母係「徐玉英」
    本人一節，亦已證述（前揭偵卷第37頁）明確，並有第一商
    業銀行聲明書、繳款通知書、信用卡務部法務處公函、限期
    通知書、財團法人金融聯合徵信中心信用卡資訊、亞爵菁英
    卡申請書、偽造「徐玉英」國民身分證影本、臺灣大哥大股
    份有限公司用戶門號基本資料查詢、系爭信用卡歷次消費明
    細及甲○○自88年起至95年止歷次申領國民身分證申請資料
    等證物附卷（台灣台北地方法院檢察署94年度他字卷第1533
    號第23頁、第62頁、第52頁至第55頁、同署93年度他字卷第
    7164號第10頁至第13頁）可資佐證，足認被告自白核與事實
    相符，堪以憑信。本件事證明確，被告犯行洵堪認定，應予
    依法論科。
二、被告行為後，刑法已於94年1月7日修正通過，同年2月2日公
    布，於95年7月1日施行。按行為後法律有變更者，適用行為
    時之法律，但行為後之法律有利於行為人者，適用最有利於
    行為人之法律，修正後刑法第二條第一項定有明文。此條規
    定乃與刑法第1 條罪刑法定主義契合，而貫徹法律禁止溯及
    既往原則，係規範行為後法律變更所生新舊法律比較適用之
    準據法，是刑法第2 條本身雖經修正，但此既屬適用法律之
    準據法，本身尚無比較新舊法之問題，應一律適用裁判時之
    現行刑法第2 條規定以決定適用之刑罰法律。又以本次刑法
    修正之比較新舊法，應就罪刑有關之共犯、未遂犯、想像競
    合犯、牽連犯、連續犯、結合犯，以及累犯加重、自首減輕
    暨其他法定加減原因（如身分加減）與加減例等一切情形，
    綜其全部罪刑之結果而為比較，而從刑附屬於主刑，除法律
    有特別規定者外，依主刑所適用之法律，有最高法院95年 5
    月23日95年度第8次刑庭會議決議參照。經查：
  (一)刑法第212條偽造國民身份證其法定本刑為1年以下有期徒刑
    、拘役或300元以下罰金，惟戶籍法第75條於97年5月28日修
    正公布，該條第1 項規定，偽造國民身份證，足生損害於公
    眾或他人者，處5 年以下有期徒刑、拘役或科或併科新台幣
    50萬元之罰金，就此比較新舊法，刑法規定較戶籍法有利於
    被告。
  (二)關於共犯：修正前刑法第28條規定：「二人以上共同實施犯
    罪之行為者，皆為正犯。」，修正後該條規定為：「二人以
    上共同實行犯罪之行為者，皆為正犯。」，即將修正前之「
    實施」改為「實行」，原「實施」之概念，包含陰謀、預備
    、著手及實行等階段之行為，修正後僅共同實行犯罪行為始
    成立共同正犯，是修正後就共同正犯之範圍已有限縮，排除
    陰謀犯、預備犯之共同正犯，新舊法就共同正犯之範圍既因
    此有所變動，自屬犯罪後法律所有變更，而非僅屬純文字修
    正，應比較新舊法（最高法院96年度台上字第934 號判決參
    照），而比較修正前後法律之規定，自以修正後之法律規定
    即僅共同實行犯罪行為始成立共同正犯，較有利於被告。
  (三)刑法第55條關於牽連犯之規定業經刪除，則被告所犯行使偽
    造私文書罪及詐欺罪間，應予分論併罰。比較新舊法結果，
    是用被告行為時之法律即修正前刑法第55條牽連犯之規定，
    較有利於被告。
  (四)刑法第212條之偽造特種文書罪及刑法第339條第1 項之詐欺
    取財罪雖均未修正，惟該等條文之法定刑除有期徒刑及拘役
    外，尚有併科或選科罰金刑之規定，而修正後之刑法第33條
    第5款既已將罰金刑之最低額由銀元一 元即新臺幣三元，提
    高為新臺幣一千元，比較新、舊法結果，自以被告等行為時
    即修正前之刑法第33條第5 款規定較有利於被告，應依刑法
    第2條第1項前段，適用修正前之刑法第33條第5 款規定論科
    。此外，刑法第2條第1項之規定，係規範行為後「法律變更
    」所生新舊法比較適用之準據法。故如新舊法處罰之輕重相
    同，即無比較適用之問題，非此條所指之法律有變更，即無
    本條之適用，應依一般法律適用原則，適用裁判時法，其為
    純文字修正者，更應同此（最高法院95年11 月7日第21次刑
    事庭會議決議參照）。而被告等行為後，刑法施行法業於95
    年6月14日增訂公布第1條之1，其中第1項規定：「中華民國
    94年1月7日刑法修正施行後，刑法分則編所定罰金之貨幣單
    位為新臺幣」，第2項前段明定：「94年1 月7日刑法修正時
    ，刑法分則編未修正之條文定有罰金者，自94年1月7日刑法
    修正施行後，就其所定數額提高為30倍」，惟依被告等行為
    時之法律即罰金罰鍰提高標準條例第1 條前段，業將刑法分
    則各罪法定刑所定罰金數額提高10倍，再由銀元換算為新臺
    幣之結果，刑法第212 條等之法定刑所定罰金最高數額，與
    修正後之法律規定仍屬一致，並無不同，對被告等而言尚無
    有利或不利之情形，揆諸前揭說明，自不生新舊法比較之問
    題，應依一般法律適用原則，適用裁判時法即刑法施行法第
    1條之1第1項、第2項前段之規定，而不再適用罰金罰鍰提高
    標準條例第1 條前段（臺灣高等法院及其所屬法院95年12月
    刑事法律座談會討論結論參照）。
  (五)修正前罰金罰鍰提高標準條例第2 條（現已刪除）：「依刑
    法第41條易科罰金者，均就其原定數額提高為一百倍折算一
    日；法律所定罰金數額未依本條例提高倍數，或其處罰法條
    無罰金刑之規定者，亦同」等規定，易科罰金之折算標準最
    高為銀元三百元即新臺幣九百元，最低為銀元一百元即新臺
    幣三百元，經比較新、舊法之結果，適用被告行為時即修正
    前之法律，對被告較為有利，爰併依刑法第2條第1項前段之
    規定，適用修正前刑法第41條第1 項前段之規定，就被告量
    處如主文所示之刑，諭知易科罰金之折算標準。綜合上述比
    較結果，應依刑法第2條第1項前段之規定，適用被告行為時
    即修正前刑法之規定。
    揆諸前揭最高法院決議及修正後刑法第2條第1項前段、後段
    規定之「從舊、從輕」原則，綜合被告全部罪刑之結果而為
    比較，本案以修正後之刑法相關規定較有利於被告，自應適
    用修正後刑法之相關規定論科。
三、核被告所為，係犯刑法第216條、第212條行使偽造特種文書
    罪、刑法第216條、第210條之行使偽造私文書罪，以及刑法
    第339條第1項之詐欺取財罪。被告與其母簡克真間就上揭犯
    行，有犯意之聯絡及行為之分擔，皆為共同正犯。被告及簡
    克真均未經授權，由簡克真偽造「徐玉英」之國民身分證影
    本後，與被告共同持以行使，其偽造之低度行為為行使之高
    度行為所吸收，不另論罪。而被告以一交付信用卡申請書之
    行為，同時行使偽造特種文書（偽造徐玉英之國民身分證影
    本）及偽造私文書，觸犯構成要件不相同之罪名，為想像競
    合犯，應從一重之行使偽造私文書罪論處，起訴書誤認此部
    分之行為有方法結果之關係，為牽連犯，即屬有誤，應予更
    正。又其所犯行使偽造私文書罪與詐欺取財罪間，有方法結
    果之牽連關係，應依修正前刑法第五十五條之規定，從較重
    之行使偽造私文書罪處斷。
四、原審據以論科，並非無見，惟原審未就刑法第28條之規定予
    以比較適用，又未及就刑法第212條與戶籍法第75條第1項之
    規定比較適用，亦有未恰。檢察官循告訴人之請求，徒以被
    告迄未向告訴人道歉或賠償，原審量刑過輕，指摘原判決，
    求予撤銷改判，雖無理由，惟原判決既有可議自屬無可維持
    ，應由本院予以撤銷改判，爰審酌被告明知其母簡克真偽稱
    他人「徐玉英」之姓名身份以方便逃避通緝，卻仍偽稱係徐
    玉英之子，以助簡克真以徐玉英名義向銀行詐取系爭信用卡
    使用，惡性非輕，惟犯後坦承犯行，且所積欠系爭信用卡之
    消費款項業已繳清等一切情狀，量處有期徒刑肆月，並諭知
    易科罰金之折算標準。又被告行為後，刑法第四十一條第一
    項前段修正為「犯最重本刑為五年以下有期徒刑以下之刑之
    罪，而受六個月以下有期徒刑或拘役之宣告者，得以新臺幣
    一千元、二千元或三千元折算一日，易科罰金」，然依被告
    行為時法律，即修正前刑法第四十一條第一項前段：「犯最
    重本刑為五年以下有期徒刑以下之刑之罪，而受六個月以下
    有期徒刑或拘役之宣告，因身體、教育、職業、家庭之關係
    或其他正當事由，執行顯有困難者，得以一元以上三元以下
    折算一日，易科罰金」，暨修正前罰金罰鍰提高標準條例第
    二條（現已刪除）：「依刑法第四十一條易科罰金者，均就
    其原定數額提高為一百倍折算一日；法律所定罰金數額未依
    本條例提高倍數，或其處罰法條無罰金刑之規定者，亦同」
    等規定，易科罰金之折算標準最高為銀元三百元即新臺幣九
    百元，最低為銀元一百元即新臺幣三百元，經比較新、舊法
    之結果，適用被告行為時即修正前之法律，對被告較為有利
    ，爰併依刑法第二條第一項前段之規定，適用修正前刑法第
    四十一條第一項前段之規定，諭知如易科罰金以銀元參佰元
    即新台幣玖佰元折算壹日之折算標準。另以被告犯罪係在96
    年4 月24日以前，亦無其他不合中華民國96年罪犯減刑條例
    所定不得減刑之情形，爰依中華民國96年罪犯減刑條例第 2
    條第1項第3款、第7條、第9條之規定，減其宣告刑二分之一
    即有期徒刑貳月，並諭知如易科罰金以銀元參佰元即新台幣
    玖佰元折算壹日之折算標準。
據上論斷，應依刑事訴訟法刑事訴訟法第369 條第1 項前段、第
364條、第273條之1第1項、第299條第1項前段，刑法第2條第1項
前段、第216條、第210條、第212條、第339條第1 項前段，修正
前刑法第28條、第55條、第41條第1 項前段，修正前罰金罰鍰提
高標準條例第2條，現行法規所定貨幣單位折算新臺幣條例第2條
，刑法施行法第1條之1，中華民國96年罪犯減刑條例第2條第1項
第3款、第7條，判決如主文。
本案經檢察官呂文忠到庭執行職務。
中    華    民    國    97    年    6     月    17    日
                  刑事第三庭  審判長法  官  蔡秀雄
                                    法  官  謝靜恒
                                    法  官  許文章
以上正本證明與原本無異。
如不服本判決，應於收受送達後十日內向本院提出上訴書狀，其
未敘述上訴之理由者並得於提起上訴後十日內向本院補提理由書
（均須按他造當事人之人數附繕本）。
                                    書記官  蔡慧娟
中    華    民    國    97    年    6     月    17    日
附錄：本案論罪科刑法條全文
中華民國刑法第210條
（偽造變造私文書罪）
偽造、變造私文書，足以生損害於公眾或他人者，處5年以下有
期徒刑。
中華民國刑法第212條
（偽造變造特種文書罪）
偽造、變造護照、旅券、免許證、特許證及關於品行、能力服務
或其他相類之證書、介紹書，足以生損害於公眾或他人者，處1
年以下有期徒刑、拘役或3百元以下罰金。
中華民國刑法第216條
（行使偽造變造或登載不實之文書罪）
行使第210條至第215條之文書者，依偽造、變造文書或登載不實
事項或使登載不實事項之規定處斷。
中華民國刑法第339條
（普通詐欺罪）
意圖為自己或第三人不法之所有，以詐術使人將本人或第三人之
物交付者，處5年以下有期徒刑、拘役或科或併科1千元以下罰金
。
以前項方法得財產上不法之利益或使第三人得之者，亦同。
前二項之未遂犯罰之。


司法院資訊處製作；財團法人民間司法改革基金會備份。
